【裁判字號】    97,重訴,377
【裁判日期】    981224
【裁判案由】    返還借名不動產
【裁判全文】
臺灣士林地方法院民事判決             97年度重訴字第377號
原      告  庚○原名謝嘉慧）.
訴訟代理人  陳俊傑律師
被      告  戊○○
被      告  己○○○
共      同
訴訟代理人  林契名律師
上列當事人間請求返還借名不動產事件，本院於98年12月10日言
詞辯論終結，判決如下：
    主      文
原告之訴駁回。
訴訟費用新臺幣肆拾肆萬陸仟壹佰零捌元由原告負擔。
    事實及理由
一、原告起訴主張：伊與被告戊○○均為訴外人謝棋梓及謝螺花
    之養子女，養母謝螺花於70年7 月29日死亡，養父謝棋梓則
    於82年6 月19日死亡。惟原告事後發現先父謝棋梓於生前出
    資購買后開土地及借名登記如后：(一)95地號部分：該土地重
    測前，土地坐落為臺北市○○區○里○段○○○段第575 之
    1 ，73年3 月22日向訴外人許信義價購，以「買賣」為原因
    ，於73年4 月12日以被告戊○○名義登記完竣。(二)96地號部
    分：該土地重測前土地坐落為同上內溝小段第573-3 號，於
    73年3 月22日向訴外人許信義價購，以「買賣」為原因，於
    73年4 月12日以被告戊○○名義登記完竣。(三)97地號部分：
    該土地重測前土地坐落為同上內溝小段第276 地號，於78年
    8 月29日向訴外人許信發價購，以「買賣」為原因，於78年
    9 月29日以被告戊○○名義登記完竣。(四)299 地號部分：該
    土地重測前土地坐落為同上新昱族段灣子小段第751-7 及75
    1-2 地號合併而來，751-7 則分割自751 地號，此3 筆土地
    均於74年11月26日向訴外人陳貴樹購價，以「買賣」為原因
    ，於74年12月11日以被告戊○○名義登記完竣。(五)667 、66
    8 、669 地號部分：該3 筆土地重劃前為坐落基隆市安樂區
    ○○○段內寮小段第531 之5 地號，於76年11月5 日向訴外
    人黃明德、張潤澤及張益深等三人購價，以「買賣」為原因
    ，並於76年12月3 日以被告己○○○名義登記完竣。被告戊○○及己○○○為配偶，均自認未出資，且先父謝棋梓生前
    並未分產，爰依借名登記契約關係及繼承關係，提起本訴。
    並聲明：(一)被告戊○○應將以被告戊○○名義登記如附表甲
    所示各地號、權利範圍之土地所有權，移轉登記予原告及戊○○公同共有。(二)被告己○○○應將以被告己○○○名義登
    記如附表乙所示地號、權利範圍之土地所有權，移轉登記予
    原告及戊○○公同共有。
二、被告則以：謝棋梓與被告間，就系爭土地並無約定借名登記
    契約，謝棋梓乃係將系爭土地贈與被告。而依兩造刑事侵占
    案件中代書乙○○之證述，可證明謝棋梓生前有贈與被告不
    動產。再者，證人丙○所述與事實有出入，且未於被告與謝
    棋梓簽立契約時在場，其證詞自不足證明謝棋梓與被告間有
    借名契約之存在。且兩造曾就謝棋梓遺產簽立協議書，原告
    違反雙方協議書內容主張繼承權利，自無理由等語置辯。並
    聲明：原告之訴駁回。
三、本件經兩造協議後簡化爭點如下：
  甲、兩造所不爭執之事項：
    (一)原告與被告戊○○均為謝棋梓及謝螺花之養子女，謝螺花
      於70年7 月29日死亡，謝棋梓於82年6 月19日死亡。
    (二)謝棋梓之全體繼承人為原告與被告戊○○，被告己○○○
      非謝棋梓之繼承人。
    (三)坐落於臺北市○○區○○段3 小段95地號（權利範圍為全
      部）、96地號（權利範圍為全部）、97地號（權利範圍為
      1/3） 及同區○○段○ ○段第299 地號土地（權利範圍為
      全部）等4 筆土地，分別於73年4 月12日、73年4 月12日
      、78年9 月29日、74年12月11日，全部以買賣為原因，移
      轉登記於被告戊○○名下。
    (四)坐落於基隆市安樂區○○○段內寮小段第669 地號土地（
      權利範圍為6/30），於76年12月3 日以買賣為原因，從黃
      明德名下移轉登記於被告己○○○名下。
    (五)被繼承人謝棋梓所有如附表二所示17項遺產（本院卷第72
      頁）已向臺北市國稅局申報遺產稅。
  乙、兩造所爭執之事項：
      謝棋梓與被告間，就系爭土地是否有約定借名登記契約？
四、得心證之理由：
（一）按當事人主張有利於己之事實者，就其事實有舉證之責任
      。民事訴訟法第277 條前段定有明文。次按當事人之一方
      如主張與他方存有某種無名契約關係，自應就此一無名契
      約之內容為何、兩造間如何就此一契約內容「互相表示意
      思一致」之法律要件事實（民法第153 條第1 項規定參照
      ），負舉證責任。若其先不能舉證，縱他方就其抗辯事實
      不能舉證，或其所舉證據尚有疵累，亦應駁回該一方之請
      求。本件原告主張謝棋梓與被告間，就系爭土地存有借名
      契約（即雙方約定將謝棋梓出資並實際上享有所有權之系
      爭土地，登記為被告所有，惟被告僅係名義上之登記所有
      權人，實際上並無所有、處分系爭土地之權利）之情，為
      被告所否認，原告自應就謝棋梓與被告間確有借名契約存
      在乙節，舉證以實其說。
（二）原告主張被告於73、74、76、78年間，與被繼承人謝棋梓
      就如附表甲、乙所示之土地（下稱系爭土地）成立借名登
      記法律關係，然為被告所否認。則揆諸上揭說明，自應由
      原告就被告取得土地所有權係基於借名登記之原因事實，
      先負舉證之責任。經查：原告主張被告與被繼承人謝棋梓
      間有借名登記法律關係，係以被告並未出資購地，並提出
      土地使用權同意書（本院卷一第158 頁）、土地謄本（本
      院卷一第159-162 頁）、起造人名冊（本院卷一第163-16
      4 、166 、167 頁）、建照執照申請書（本院卷一第165
      頁），及證人丙○（本院卷一第243-244 頁）、甲○○（
      本院卷一第298-299 頁）、丁○○（本院卷一第299 頁）
      之證詞為立證方法。惟查：
  １、證人丙○固曾到庭證稱：「…十多年前因為兩造父親謝棋
      梓在蓋房子…大約蓋了20幾間…謝棋梓分了好幾間，其中
      原告分了2 間、被告也分了2 間，其餘的房子謝棋梓賣掉
      ，所得之資金約3000多萬元，謝棋梓再拿去買地…他買的
      地大概都在山上，印象中好像買了六塊地，位置在基隆、
      內溝的白馬山莊附近及三總國醫中心附近，其中四塊地登
      記在兒子（即被告戊○○）名下和2 塊地登記在媳婦（即
      被告己○○○）的名下，之所以沒有登記在女兒（即原告
      庚○）的名下，是因為原告的先生在外面有女人又會亂花
      錢，登記在原告名下，怕會被亂花掉，但被告二人比較忠
      厚老實，所以才登記在他們二人名下，地是謝棋梓花錢買
      的，謝棋梓曾經說過，他買這些地是要投資的，至於土地
      有沒有要送給誰，沒有聽說過，但謝棋梓曾經說過，日後
      若有財產留下來，兒子會分多一點，女兒會少一點…我不
      知道謝棋梓買地為何不登記在自己名字下，但謝棋梓說雖
      然登記在被告名下，但是如何處理都是他自己一人能夠決
      定，況且日後要處理，姊弟只有兩個，以後過戶不會那麼
      麻煩…」等語（見本院卷一第243-244 頁）。然查：果如
      證人丙○所述，謝棋梓購買系爭土地之目的僅為投資，方
      將系爭土地借名登記於被告名下。則依一般通常情形，如
      謝棋梓有借名登記之意，僅須借用被告戊○○一人之名義
      已足，自無須再行借用被告己○○○之名義。再者，謝棋
      梓既無不能以自己名義購買不動產之情形存在，則謝棋梓
      將其所購買之土地登記於被告名下，是否為借名登記？已
      非無疑。再依卷內事證所示，並無確切證據證明謝棋梓與
      被告間有成立借名契約之合意，則證人丙○之證詞是否即
      可為有利於原告之認定，自屬可議。
  ２、另依被告所提出之臺北市土地登記簿（本院卷二第25頁）
      ，謝棋梓於80年1 月間購買土地時，並未借名登記於被告
      ，而係登記於自己名下。則就系爭土地而言，謝棋梓是否
      僅係借用被告名義登記，而無使被告取得實質所有權之意
      思，益非無疑。尤以70年代，信託行為在國內尚屬學者提
      倡之法學概念，亦未有信託法之頒行，且當時民間置產習
      慣，亦不乏長輩出資置產或開創事業贈與登記子女名下之
      情事，是謝棋梓為被告購地並以被告之名義為登記，其本
      意為含有生前贈與之意思，始與常理相符。至證人丙○所
      稱：「…之所以沒有登記在女兒（即原告庚○）的名下，
      是因為原告的先生在外面有女人又會亂花錢，登記在原告
      名下，怕會被亂花掉，但被告二人比較忠厚老實，所以才
      登記在他們二人名下，地是謝棋梓花錢買的，謝棋梓曾經
      說過，他買這些地是要投資的，至於土地有沒有要送給誰
      ，沒有聽說過…」等語，顯然係倒果為因，應屬其個人推
      測之詞，不足採信。亦無法據以推論出本件有借名登記契
      約存在之結果。
  ３、復觀諸附表甲、乙所示之不動產，登記於被告戊○○名下
      之土地計4 筆，土地面積將近1 萬平方公尺；而登記於被
      告己○○○名下之土地計1 筆，面積約500 平方公尺，且
      登記於被告戊○○名下之土地，係坐落於平均土地價值較
      高之臺北市，而登記於被告己○○○名下之土地，則係坐
      落於平均土地價值較低之基隆市，則謝棋梓將系爭土地所
      有權登記於被告名下，是否僅為原告所稱之借名登記？或
      係基於特定之目的，已非無疑義？此外，觀諸謝棋梓生前
      亦曾贈與房屋予原告（見本院卷一第28頁），及謝棋梓因
      膝下無子而收養原告庚○及被告戊○○之事實，依當時社
      會常情，基於傳宗接代之觀念及重男輕女之傳統思想，家
      長大多將財產傳子而不傳女，乃事所常見。再者，兩造均
      不爭執曾受有謝棋梓之生前贈與，是縱謝棋梓將價值較高
      之系爭土地贈與被告，亦與常情相符，尚難遽此而謂本件
      即有借名登記之情形存在。
  ４、復依原告請求本院調閱之臺北市政府建築管理處72建字第
      0573號建築執照暨73使字第0158號使用執照等卷宗，以證
      明被告戊○○與謝棋梓就上揭使用執照上之不動產有「借
      名契約」存在，進而推論謝棋梓與被告戊○○就系爭土地
      （附表甲）亦有借名契約存在。然查：相同當事人間本可
      能有多數法律關係同時存在，縱認被告戊○○與謝棋梓就
      上揭使用執照上之不動產，曾有借名登記之情形存在，尚
      不足據以推論謝棋梓與被告戊○○就系爭土地（附表甲）
      即有借名契約存在，而不能成立贈與或其他法律關係。同
      理，原告以被告戊○○與謝棋梓曾經成立借名登記之情形
      ，更無法推論出被告己○○○與謝棋梓間就系爭土地（附
      表乙）亦有借名登記契約存在之結果。
  ５、此外，原告主張之借名登記契約，係發生於73至78年間，
      謝棋梓出資購買系爭土地之時。惟查：原告所提土地使用
      權同意書（見本院卷一第158 頁），其簽署之日期為72年
      4 月間，顯然早於上開借名登記契約發生日期。再者，該
      同意書上僅記載：謝棋梓提供臺北市○○區○○段第4 小
      段203 之3 、203 之4 地號土地，予張麗玉及被告戊○○
      建屋，對於關於謝棋梓出資及與被告間成立借名登記之事
      ，均隻字未提，堪認其與系爭土地並無直接關連，亦不足
      以證明本件有借名登記契約存在。
（三）縱原告主張係由謝棋梓出資購買系爭土地，被告並未出資
      之事實為真，惟查：
      原告主張之借名登記契約，係發生於73至78年間，距今至
      少有20年之久，而謝棋梓出資後，真意究係贈與登記名義
      人，抑或成立借名登記關係？如係成立借名登記關係，係
      謝棋梓個人與被告間所成立，並就土地為使用、收益、處
      分，享有實質之所有權，並期待去世後，繼承人間得依其
      生前意欲之分配方式分割遺產？甚或更有其他安排？經驗
      法則上可能性很多，則謝棋梓之真意係屬何者，實有未明
      。是原告主張73年至78年，被告與謝棋梓間成立借名登記
      契約，既均為被告所否認，揆之首揭法條意旨，就此仍應
      由原告負舉證之責。此外，縱被告並未出資購買系爭土地
      ，惟資力之有無與判斷贈與契約之成立與否，係屬二事。
      本件被告既抗辯系爭土地為謝棋梓所贈與，則即令原告主
      張系爭土地為謝棋梓出資所購、被告未出資之事實為真，
      亦無從據以推論渠等即有借名登記契約存在。
（四）縱認謝棋梓與被告就系爭土地曾有借名登記契約存在，惟
      查：
  １、兩造曾於82年9 月10日，就繼承謝棋梓遺產乙事所生之爭
      議，簽立協議書（本院卷一第259 頁；下稱系爭協議書）
      在案。而該協議書之效力業據見證人即證人乙○○、甲○○、丁○○到庭證述基詳，堪信為真正。而系爭協議書第
      5 條約定：「本協議書係經雙方協商及見證人在場見證，
      絕無異議或反悔，嗣後甲（即原告）、乙方（即被告戊○○）任何壹方對他方不得再以任何名義要求補償費或主張
      其他繼承權利。」。是依證人乙○○之證詞：「協議書第
      5 條會有如此記載，就是因為兩造當初在遺產部分紛擾已
      久，所以被告會給原告現金100 萬元及父親喪葬費由被告
      負擔，希望把事情圓滿解決，不要再另起糾紛。」等語（
      見本院卷一第272 頁背面）。則依證人證詞以觀，顯見系
      爭協議書係為解決當時原告與被告戊○○間就繼承所生之
      爭議，而系爭協議書既為原告與被告戊○○合意所簽訂，
      是縱認本件謝棋梓與被告間有借名登記之情形，並為原告
      所繼承，亦應認其受系爭協議書效力之拘束，要屬當然。
  ２、依據系爭協議書第1 條約定：「先父謝棋梓所有名義之不
      動產，由甲（即原告）、乙（即被告戊○○）雙方各繼承
      貳分之壹。其餘視同遺產者則歸乙方所有。」（本院卷一
      第259 頁）；及證人乙○○證稱：「當初是以兩造之現況
      財產作為協議書之依據，也是報稅的依據，如果不是登記
      在謝棋梓名下，除非有言明是借名登記，否則也是贈與之
      一種，所以登記給誰就是屬於誰的。至於，是否有涉及逃
      漏稅，那是另一個問題。剛剛所談到的贈與，不僅包含謝
      棋梓死亡前三年所為之贈與，亦包含謝棋梓生前未言明借
      名登記而登記在其子女名下之動產、不動產，均屬於贈與
      。」等語，顯見系爭土地既經兩造協議，且未言明為借名
      登記，依上揭系爭協議書第1 條之約定，系爭土地（附表
      甲）亦應歸被告戊○○所有，原告自應受系爭協議書之拘
      束，不得再請求任何繼承權利。至被告己○○○雖非謝棋
      梓之繼承人，亦非系爭協議書之當事人，惟原告既不能舉
      證謝棋梓與被告己○○○就系爭土地（附表乙）有借名登
      記契約存在，自不得對被告己○○○主張任何權利。
  ３、原告復主張遺產稅申報書之13筆土地（本院卷一第96-97
      頁）及贈與財產中均未包括系爭土地，且被告亦無出資購
      買之能力，足見本件有借名登記契約存在云云，然被告則
      辯稱系爭土地為謝棋梓所贈與。查，依不爭執事項(三)、(四)
      ，系爭土地係於73年起至78年8 月29日間，分別以買賣為
      原因，陸續移轉登記於被告名下。而修正前遺產及贈與稅
      法第15條第1 項規定「被繼承人死亡前三年內贈與下列個
      人之財產，應於被繼承人死亡時，視為被繼承人之遺產，
      併入其遺產總額，依本法規定徵稅。」，然本件謝棋梓係
      於82年6 月19日死亡，顯已逾上開規定3 年之期限，縱被
      告戊○○未依法申報，亦僅涉及是否有逃漏稅之問題，尚
      無法據以推論被告與謝棋梓間即有所謂借名登記契約存在
      。況被告主張系爭土地為謝棋梓所贈與，並非遺產，故未
      將之申報列入遺產範圍，尚屬事理之平，應堪採信。
（五）綜上所述，原告就其主張謝棋梓於73至78年間，出資購買
      系爭土地，並與被告分別成立借名登記契約等事實所為舉
      證，尚不足令本院形成確切之心證，原告為負舉證責任之
      一方，自應在事實經訴訟程序調查、辯論後於法院仍屬不
      明時，認其主張之利己事實並非真正。揆之首揭法條意旨
      ，既原告先不能舉證證明借名登記之事實為真實，則被告
      就其抗辯贈與之事實即令不能舉證，或其所舉證據尚有疵
      累，亦應駁回原告之請求。
五、綜上所述，原告本於上揭原因事實，依借名契約及繼承之法
    律關係，請求被告返還如其聲明所主張之事項予原告，即非
    有據，應予駁回，並依職權確定原告應負擔之訴訟費用額為
    446,108 元（第一審裁判費445,048 元、證人旅費1,060 元
    ）。
六、兩造其餘之攻擊或防禦方法及未經援用之證據，經本院斟酌
    後，認為均不足以影響本判決之結果，自無逐一詳予論駁之
    必要，併此敘明。
七、訴訟費用負擔之依據：民事訴訟法第78條、第87條第1 項。
中    華    民    國    98    年    12    月    24    日
                  民事第一庭  法  官  陳梅欽
以上正本證明與原本無異。
如對本判決上訴，應於判決送達後20日內向本院提出上訴狀。
中    華    民    國    98    年    12    月    28    日
                              書記官  謝金宏
附表甲：
┌─┬─────────────────┬────┬───┬───┐
│編│土         地         坐        落│ 面  積 │ 權利 │ 登記 │
│  ├───┬────┬──┬──┬──┼────┤      │      │
│號│縣  市│鄉鎮市區○ 段 ○○段│地號│平方公尺│ 範圍 │名義人│
├─┼───┼────┼──┼──┼──┼────┼───┼───┤
│1 │台北市│內湖區  │大湖│  3 │ 95 │ 8816   │ 全部 │戊○○│
├─┼───┼────┼──┼──┼──┼────┼───┼───┤
│2 │台北市│內湖區  │大湖│  3 │ 96 │  487   │ 全部 │戊○○│
├─┼───┼────┼──┼──┼──┼────┼───┼───┤
│3 │台北市│內湖區  │大湖│  3 │ 97 │  285   │  1/3 │戊○○│
├─┼───┼────┼──┼──┼──┼────┼───┼───┤
│4 │台北市│內湖區  │石潭│  4 │ 299│  545.39│ 全部 │戊○○│
└─┴───┴────┴──┴──┴──┴────┴───┴───┘
附表乙：
┌─┬──────────────────┬────┬───┬────┐
│編│土         地         坐         落 │ 面  積 │ 權利 │  登記  │
│  ├───┬────┬───┬──┬──┼────┤      │        │
│號│縣  市│鄉鎮市區○  段  ○○段│地號│平方公尺│ 範圍 │ 名義人 │
├─┼───┼────┼───┼──┼──┼────┼───┼────┤
│1 │基隆市│ 安樂區 │大武崙│內寮│669 │  2990  │ 6/30 │己○○○│
└─┴───┴────┴───┴──┴──┴────┴───┴────┘

司法院資訊處製作；財團法人民間司法改革基金會備份。
